最高法院刑事判決　　　　　　九十四年度台上字第四七六七號
　　上　訴　人　台灣高等法院高雄分院檢察署檢察官
　　被　　　告　甲○○○
　　　　　　　　　　　　　巷1.
　　選任辯護人　林 石 猛律師
　　　　　　　　林 岡 輝律師
　　被　　　告　乙 ○ ○
　　　　　　　　　　　　　2號.
上列上訴人因被告等違反公職人員選舉罷免法案件，不服台灣高
等法院高雄分院中華民國九十四年六月一日第二審更審判決（九
十三年度選上更(二)字第一二號，起訴案號：台灣高雄地方法院檢
察署九十一年度選偵字第四號、第五號），提起上訴，本院判決
如下：
    主  文
原判決撤銷，發回台灣高等法院高雄分院。
    理  由
本件原判決以公訴意旨略稱：被告甲○○○係高雄縣旗山鎮第十
六屆鎮民代表，並登記參選高雄縣議會第十五屆第六選區議員。
其為爭取選民支持，以便能於民國九十一年一月二十六日舉辦之
第十五屆縣議員選舉順利當選，竟與高雄縣甲仙鄉鄉民代表會副
主席即被告乙○○共同基於投票行賄之概括犯意聯絡，約定由乙
○○在高雄縣甲仙鄉為甲○○○買票佈椿，費用由乙○○先行代
墊，事後再由甲○○○支付。乙○○遂於九十年十二月中旬某日
，在高雄縣甲仙鄉和安村竹山巷十二之一號李新福（下稱李某）
住處，交予李某新台幣（下同）一萬元，除央求李某投票支持甲
○○○外，並要求李某向高雄縣甲仙鄉救難協會會員拉票，而約
其為投票權為一定之行使。乙○○復於九十年十二月下旬某日，
在高雄縣甲仙鄉○○村○○路某麵攤內交付劉永田（下稱劉某）
二千元，要求劉某投票支持甲○○○。另乙○○於九十年十二月
初原準備參選高雄縣議會議員，乃於九十年（原判決誤載為九十
二年）十二月初某日，基於投票行賄之犯意，在高雄縣甲仙國小
前交予葉特曜（下稱葉）一萬元，央求葉某投票支持伊，惟乙○
○事後因經濟狀況不佳而棄選。乙○○向甲○○○告知上情後，
甲○○○允諾代為支付該一萬元。乙○○即於九十年（原判決誤
載為九十二年）十二月底某日，帶同甲○○○前往葉某住處，要
求葉某轉支持甲○○○，並暗示其先前所交付之一萬元轉為支持
甲○○○之費用，而約其投票權為一定之行使等情，因認被告等
均涉犯公職人員選舉罷免法第九十條之一第一項之投票行賄罪嫌
。惟經審理結果，認為不能證明被告等犯罪，因而撤銷第一審科
刑之判決，改為被告等均無罪之諭知，固非無見。
惟查：(一)、卷查乙○○於九十一年一月四日法務部調查局高雄縣
調查站（下稱高雄縣調查站）調查及同日檢察官訊問時，供承甲
○○○有請伊在高雄縣甲仙鄉買票佈椿，費用由伊先行代墊，事
後再由甲○○○支付等情不諱，有上述調查及偵訊筆錄附卷可稽
（見九十一年度選偵字第五號偵查卷第三頁反面、第十一頁正面
及反面）。而證人劉永田於警詢時亦證稱：乙○○有拿二千元向
伊行賄，並要伊為本屆縣議員第六選區候選人甲○○○拉票、乙
○○係於九十年十二月聖誕節前幾日，在高雄縣甲仙鄉○○村○
○路旁，伊家附近一家麵攤內與伊等一起喝酒時拿二千元予伊，
並叫伊幫甲○○○拉票等語（見同上偵查卷第二十頁反面、第二
十一頁）。原判決雖以原審勘驗乙○○、劉永田上述調查錄影帶
結果，檢察官於訊問乙○○時稱：「我已經把監聽錄音帶放給你
聽，如果你無法解釋電話內容，會向法官聲請押票收押禁見，到
時候自己的副主席也當不成，如交待清楚，對自己是比較有利，
自己想清楚。若配合會給予（證人保護法）之保護，對自己較有
幫助，若不說出實情，將聲請收押再慢慢調查，不要浪費妳、我
時間」等語。調查員於訊問乙○○時亦稱：「你如不說實話，絕
對將妳收押，自己考慮清楚，不要隨便說說而已，因為證據充足
，相信法官一定也會支持，自己斟酌，妳就老實說不必袒護誰」
等語。另警員於詢問證人劉永田時亦稱：「你都沒有拿為什麼他
寫你二千？你黑白來，叫檢察官給你收押喔，我跟你講」、「你
這樣黑白……我有跟檢察官說，他說你如果說實話就給你回家，
不說實話就要收押不給你回去」等語。而證人劉永田係因司法警
察詢問稱：「你是拿了五萬、五千或二千？」、「你都沒有拿為
什麼他寫你二千？你黑白來，叫檢察官給你收押喔，我跟你講」
等語，證人劉永田始陳述：「那樣子二千」等語，而認乙○○、
劉永田上開陳述均非出於自由意志。但並未進一步說明檢察官及
調查員前揭訊問之態度或方法究竟有如何違法或不正之情形，以
及乙○○、劉永田究竟如何因檢察官及調查員前揭訊問，以致有
不能依其自由意志陳述之情形，復未就乙○○、劉永田前揭陳述
何以不能認為具有適法之證據能力，詳予剖析闡述明白，遽謂乙
○○、劉永田上揭陳述均非出於自由意志，而不予採信，尚嫌理
由欠備。(二)、原判決以原審勘驗乙○○於九十一年一月十四日調
查錄影帶結果，調查員於詢問范女時稱：「若不講實話，我跟妳
保證一定會收押，有說實話的人不會被收押，但是不說實話的人
會被收押，你不說實話只是更糟糕而已……」、「我已經問過好
幾百人了，大家都被我罵的半死，我現在年紀大了，不喜歡罵人
了，難道妳真的要我罵妳，我罵人很兇的，會罵的讓人哭出來、
會發瘋的，我是不喜歡罵人的，但我很會罵人，若罵人要全世界
排名的話，我是排有名的，我不喜歡罵人，從二十幾歲罵到現場
，難到妳還要我罵妳，我罵人的工夫是經過不斷的訓練的，從二
十幾歲一直訓練到四十幾歲，我是多麼會罵人，妳老實說就好了
，罵人是我的專長，妳說什麼我就會罵回去，妳會被我罵的很難
過，回家之後會睡不著，心裏想我今天怎會被罵成這樣……不必
要啦」等語，因認乙○○於九十一年一月十四日調查中之陳述亦
非出於自由意志。然其對於乙○○於九十一年一月十四日在高雄
縣調查站調查時所陳述之具體內容為何？該項陳述內容與本案被
告等投票行賄之待證事實有無關聯？並未加以論敘說明，復未進
一步說明前揭調查員訊問之態度、方法究竟有如何違法或不正之
情形，以及乙○○究竟如何因該調查員前揭訊問，以致有不能依
其自由意志陳述之情形，亦未就乙○○前揭陳述何以不能具有適
法之證據能力，詳加闡述說明，僅謂乙○○上揭陳述尚非出於自
由意志，而不予採信，亦嫌理由不備。(三)、查證人劉永田於九十
一年一月四日檢察官偵訊時證稱：「她（指乙○○）有請我幫忙
拉票，約在九十年聖誕節前幾天，在我家麵店前拿二千元給我支
付飲食費用，叫我幫甲○○○拉票」等語，而為不利於被告等之
證述（見選偵字第五號偵查卷第十八頁反面）。原判決以其嗣於
原審審理時證稱（按係於被告甲○○○之選任辯護人林石猛律師
對其詰問時所陳）：「（你在檢察官那裡說拿二千元有要替甲○
○○拉票，是否和警訊時要叫檢察官收押你有關？）我在那裡會
害怕」等語，參以其於警詢之陳述尚非完全出於自由意志，則其
所陳於接受檢察官偵訊時因心理壓迫未能除去，故為與警詢時相
同之陳述一節，應可採信，因認其於偵查中之陳述具有顯不可信
之情況，而不得採為證據。然查證人劉永田於原審審理時，經檢
察官訊以「你過去在檢察官訊問時，你有說乙○○拿二千元給你
，是要你支持甲○○○，為何今天說沒有？原因何在？」，答稱
：「我解釋不出來」云云。嗣由林石猛律師詰以：「你在檢察官
那裡說拿二千元有要替甲○○○拉票，是否和警訊時要叫檢察官
收押你有關？」後，則又改稱：「我在那裡會害怕」云云（見原
審卷第一六○頁、第一六一頁），所述前後似不一致。且其並未
針對林石猛律師所詰問之問題作具體之回答，僅泛稱「我在那裡
會害怕」云云。究竟其真意係指於警員詢問時會害怕？抑或兼指
於檢察官訊問時亦會害怕？若係指於檢察官訊問時亦會害怕，則
其害怕之原因何在？是否因先前在同一處所遭警員以不正之方法
詢問，致心理壓迫尚未除去，故於檢察官訊問時仍為與警詢時相
同之陳述？其對於檢察官與警員之不同是否瞭解？有無誤認檢察
官亦為警方人員之情形？若否，何以其嗣後於檢察官訊問時，心
理壓迫仍不能除去？該檢察官對其訊問之態度如何？以上諸項疑
點與證人劉永田於檢察官偵訊時所陳是否具有適法之證據能力有
關，自有詳加調查根究明白之必要。證人劉永田於林石猛律師對
其詰問時所作之回答既有欠具體詳細，原審未就前述重要疑點對
其詳加補充訊問明白，遽謂其於接受檢察官偵訊時因心理壓迫未
能除去，故為與警詢時相同之陳述，並據以推認其於偵查中之陳
述具有顯不可信之情況，而不得採為證據，尚嫌調查未盡。(四)、
原判決以被告乙○○所辯：伊交付予葉特曜之一萬元，係供土地
公廟添香油之費用，與投票行賄無關云云，核與證人葉特曜在第
一審所證稱：伊於九十年十二月間在甲仙國小前偶遇乙○○，其
係興建土地廟發起人，乃要求乙○○樂捐土地公廟新建香爐費用
，乙○○當場即交付五、六千元，伊表示太少，乙○○旋交付一
萬元，當時並未提起支持甲○○○之事，其後也在香爐刻上乙○
○之姓名等語相符，因認乙○○前揭辯解為可信（見原判決第四
頁第八行至第十七行）。惟依證人葉特曜於第一審所提出上述土
地公廟牆上所雕刻之「福德宮興建樂捐芳名錄」照片一張觀之（
見第一審卷第一一三頁、第一六六頁），該芳名錄右側下方固刻
有「壹萬元　縣議員陳誌誠　副主席乙○○」等文字，但依該照
片右下方所顯示之拍攝日期係在二○○二年（即民國九十一年）
三月十九日，已在本件案發（九十年十二月間）之後。且該芳名
錄所雕刻之樂捐情形分左右兩邊，右邊係刻列樂捐硬體廟器設備
人員之姓名，左邊則刻列樂捐金錢人員之姓名。其中左邊樂捐金
錢部分並標明為「貳萬元」、「壹萬元」、「陸仟元」、「伍仟
元」、「參仟元」、「貳仟元」「壹仟元」等金額欄目。乙○○
、陳誌誠二人既均樂捐現金一萬元，而非樂捐廟器硬體設備，乃
其二人之姓名竟未刻列在該芳名錄左邊樂捐「壹萬元」欄下之人
員姓名內（該欄內列有陳萬玉等八人），卻刻列在該芳名錄右邊
樂捐「廟器硬體設備」之下方，在形式上似不對稱，且顯突兀，
是否事後彌縫之作？不無疑竇。究竟乙○○與陳誌誠於何時捐款
一萬元？上述「福德宮興建樂捐芳名錄」係在何時雕刻完成？乙
○○與陳誌誠捐款之時間係在該「福德宮興建樂捐芳名錄」雕刻
完成之前？抑之後？若在之前？何以未將其二人之姓名併列於該
芳名錄左邊樂捐「壹萬元」欄下，卻刻列在該芳名錄右邊樂捐「
廟器硬體設備」之下方？其原因何在？以上疑點與范女前揭所辯
暨證人葉特曜上開證述是否可信有關，猶有加以調查釐清之必要
。原審對此未一併根究調查明白，遽認范女與證人葉特曜前揭陳
述為可信，亦嫌調查未盡。上訴意旨雖未指摘及此，然以上係本
院得依職權調查之事項，應認原判決仍有撤銷發回之原因。
據上論結，應依刑事訴訟法第三百九十七條、第四百零一條，判
決如主文。
中　　華　　民　　國　九十四　年　　八　　月　三十一　日
                      最高法院刑事第五庭
                          審判長法官  吳　雄　銘
                                法官  池　啟　明
                                法官  郭　毓　洲
                                法官  吳　三　龍
                                法官  韓　金　秀
      本件正本證明與原本無異
                                      書  記  官
中　　華　　民　　國　九十四　年　　九　　月　　五　　日
                                                      Ｔ
